ACORDAO-COMPLETO-2579383

ACÓRDÃO 1991/2023 ATA 6/2023 - PRIMEIRA CÂMARA

VISTOS, relatados e discutidos estes autos de embargos de declaração opostos por Leonardo Barroso Coutinho contra o Acórdão 7747/2022-TCU-Primeira Câmara, da minha relatoria, que conheceu e negou provimento ao recurso de reconsideração interposto em face do Acórdão 13976/2020-TCU-Primeira Câmara, mantido pelo Acórdão 9089/2021-TCU-Primeira Câmara, ambos da relatoria do E. Ministro Bruno Dantas;
ACORDAM os Ministros do Tribunal de Contas da União, reunidos em sessão da Primeira Câmara, ante as razões expostas pelo Relator, em:
9.1. conhecer dos presentes embargos de declaração para, no mérito, rejeitá-los; e
9.2. dar ciência da deliberação ao embargante.

Embargos de declaração opostos por Leonardo Barroso Coutinho contra o Acórdão 7.747/2022-TCU-1ª Câmara

Primeira Câmara

Município de Caxias/MA.

3. Interessados/Responsáveis/Recorrentes:
3.1. Interessado: Fundo Nacional de Desenvolvimento da Educação (00.378.257/0001-81).
3.2. Responsável: Leonardo Barroso Coutinho (XXX.726.853-XX).
3.3. Recorrente: Leonardo Barroso Coutinho (XXX.726.853-XX).

13.1. Ministros presentes: Jhonatan de Jesus (na Presidência) e Walton Alencar Rodrigues (Relator).
13.2. Ministros-Substitutos convocados: Augusto Sherman Cavalcanti e Marcos Bemquerer Costa.
13.3. Ministro-Substituto presente: Weder de Oliveira.

WALTON ALENCAR RODRIGUES

Ministro Walton Alencar Rodrigues.

Tratam os autos de embargos de declaração opostos por Leonardo Barroso Coutinho contra o Acórdão 7747/2022-TCU-Primeira Câmara, da minha relatoria, que conheceu e negou provimento ao recurso de reconsideração interposto em face do Acórdão 13976/2020-TCU-Primeira Câmara, mantido pelo Acórdão 9089/2021-TCU-Primeira Câmara, ambos da relatoria do E. Ministro Bruno Dantas.
Irresignado, o recorrente opôs os seus embargos de declaração nos seguintes termos:
"I - SÍNTESE DOS FATOS
Consta dos autos que Leonardo Barroso Coutinho, ex-prefeito do Município de Caxias-MA no período de 01/01/2013 a 31/12/2016, teria sido OMISSO no dever de prestar contas dos recursos recebidos pelo FNDE no âmbito do programa PROJOVEM URBANO, exercício de 2015, no valor de R$ 169.231,03 (cento e sessenta e nove mil, duzentos e trinta e um reais e três centavos) , com prazo para prestação de contas expirado em 02/12/2016.
Todavia, o responsável, por meio de advogado devidamente constituído, apresentou defesa (peça 32) , informando que a prestação de contas fora apresentada ao FNDE em 20/05/2019 (peça 34, p. 3) , informação corroborada pela autarquia em ofício encaminhado a este Tribunal.
Porém, a Secretaria de Controle Externo de Tomada de Contas Especial, considerando que a documentação intempestiva da prestação de contas foi inserida no SiGPC em 20/5/2019 (peça 33, p. 3) , posterior, portanto, à notificação da audiência, em 26/4/2019 (peça 31) , fez encaminhamento para que as contas de Leonardo Barroso Coutinho fossem julgadas irregulares, com aplicação da multa prevista no art. 58, inciso I, da Lei 8.443/1992.
A 1ª Câmara, ao decidir o presente feito, proferiu o Acórdão Nº 13976/2020, entendendo que o responsável apresentou os documentos probatórios após notificado da audiência e da citação, bem como não logrou trazer aos autos aceitáveis e pertinentes justificativas para o descumprimento do prazo para apresentação da prestação de contas, acatou o encaminhamento proposto pela unidade instrutora, no sentido de julgar-lhe irregulares as contas, com fundamento no art. 16, inciso III, alínea "a", da Lei 8.443/1992, aplicando-lhe a multa prevista no art. 58, inciso I, da mesma lei.
Em face de tal acórdão, foi interposto os aclaratórios de peça 64, os quais foram rejeitados pelo acórdão ora recorrido, uma vez que se entendeu inexistir quaisquer contradições, obscuridades, omissões ou outros vícios a serem sanados.
Posteriormente, o ora embargante interpôs recurso de reconsideração contra o Acórdão 9089/2021-TCU-Primeira Câmara, alegando: a) que a jurisprudência do Tribunal de Contas da União - TCU, acerca dos convênios celebrados entre a União e os municípios, é firme no sentido de que a responsabilidade primária pela gestão dos recursos e pela prestação de contas incumbe ao prefeito convenente, isto é, o prefeito antecessor. Porém, é possível a responsabilização do prefeito sucessor no âmbito desses mesmos convênios quando o prazo para prestar contas adentrar à gestão do prefeito sucessor e alcaide anterior tenha lhe disponibilizado a documentão necessário ao cumprimento desse mister. Essa alegação, inclusive, foi veiculada no recurso de peça 64; b) que no último mês de sua gestão, ou seja, dezembro/2016, não foi possível ao recorrente a devida prestação dos recursos recebidos por impossibilidade do sistema SIGPC, não só referente aos recursos de 2015, como diversos outros exercícios relativos ao PROJOVEM 2013, 2014 e 2016 (vide TC's Processo 005.484/2019-7 e 040.297/2018- 7) , os quais somente tiveram o acesso liberado posteriormente, conforme acima comprovado; e c) que, ao caso em tela, não se aplica o entendimento de que não cabe ao TCU produzir prova em beneficio do prestador de contas, uma vez que o recorrente, no intuito de testificar a impossibilidade de prestar contas durante seu governo, produziu o documento de peça 33, de sorte que a necessidade de oficiar o FNDE somente se impõe acaso Vossas Excelências remanescerem em dúvida quanto à esta questão, por considerar referido documento.
Por fim, os Ministros do Tribunal de Contas da União, reunidos na sessão da 1ª Câmara, negaram provimento ao recurso de reconsideração interposto pelo ora embargante.
Todavia, como será abaixo demonstrado, o acórdão embargado padece de vício resultante da premissa fática que lhe serviu de fundamento.
II - O ACÓRDÃO EMBARGADO PADECE DE VÍCIO RESULTANTE DA PREMISSA FÁTICA QUE LHE SERVIU DE FUNDAMENTO
Ab initio, cumpre destacar que os embargos de declaração, malgrado o Regimento Interno do TCU mencione sua utilização apenas para combater as pechas de omissão, contradição e obscuridade, a jurisprudência dessa Corte, zelosa aos princípios constitucionais que regem a dinâmica processual, reconhece, também, a possibilidade de seu manejo na hipótese de erro de premissa fática.
O reconhecimento de que os aclaratórios é um instrumento processual apto a escoimar acórdão do TCU de vício resultante da premissa fática que lhe serviu de fundamento é justificado, de um lado, pelo princípio da duração razoável do processo, norma que demanda dos partícipes da relação processual uma conduta uníssona na busca da segurança e da celeridade, de sorte que qualquer ato contrário a essa premissa deve ser afastado. Do outro, pelo princípio da efetividade, que exige o reconhecimento de que o recurso de embargos é o meio mais adequado para a correção de erros de premissa fática na decisão, pois é o instrumento que demanda do julgador a revisitação do próprio julgado, a fim de que se integre o ato decisório adequadamente.
Logo, nada justificaria o obstáculo à utilização desse instrumento para correção de erros de premissas fáticas de uma decisão, ainda que existam outros instrumentos processuais com efeitos semelhantes. Aliás, sobre esse tema, veja-se excerto de acórdão do plenário do TCU (RP: 00664020057, Relator: AUGUSTO SHERMAN, Data de Julgamento: 04/12/2019) , in litteris:
 (...) 
No mesmo sentido, o Presidente Bruno Dantas recentemente afirmou que "este Tribunal admite a oposição de embargos de declaração a fim de corrigir equívocos decorrentes de premissa equivocada que caracterize erro de fato, a exemplo dos Acórdão 1909/2013-TCU-Plenário, e 5.252/2018 e 1.234/2020, ambos da Primeira Câmara." (TCU - ACOMPANHAMENTO (ACOM) : 22842020, Relator: BRUNO DANTAS, Data de Julgamento: 26/08/2020) .
Portanto, cabível o manejo dos embargos a fim de a fim de corrigir equívocos decorrentes de premissa equivocada que caracterize erro de fato. Passemos então a demonstrar a premissa fática em que incorreu o acórdão embargado.
Nesse contexto, cumpre transcrever a seguinte passagem do acórdão recorrido, in litteris:
 (...) 
Assim, ao negar provimento ao recurso de reconsideração interposto pelo embargante, restou consignado no acórdão recorrido que o termo final do prazo para prestação de contas relativo ao Projovem Urbano/2015 foi o dia 29/09/2018, tendo os ministros acolhido o parecer da Serur e o incorporado às suas razões de decidir.
Por sua vez, a Serur, na sua proposta de encaminhamento de peça 93, asseverou que, in litteris: (...) 
Assim, da leitura desse excerto, conclui-se que a proposta de encaminhamento da Serur encampada pelo acórdão embargado partiu de duas premissas, a saber: 1ª) O termo final do prazo para prestação de contas relativo ao Projovem Urbano/2015 foi o dia 29/09/2018; e 2ª) A disponibilização ao prefeito sucessor da documentação pertinente à prestação de contas não socorre o recorrente, uma vez que não restou demonstrado que o prazo para a apresentação da prestação de contas teria ultrapassado sua gestão.
Ora, é incontroverso nos autos que a gestão do embargante ocorreu apenas no período de 2013/2016, tendo sido sucedido pelo atual prefeito Fábio José Rosa Pereira Gentil. Aliás, na própria proposta de encaminhamento de peça 93 consta esta informação, como se percebe da seguinte transcrição, in litteris:
[...] 1. Trata-se de recurso de reconsideração interposto por Leonardo Barroso Coutinho, ex-prefeito de Caxias/MA (gestão 2013-2016) , contra o Acórdão 13.976/2020, mantido pelo Acórdão 9089/2021-TCU-Primeira Câmara e sob a relatoria do Ministro Bruno Dantas (peças 54 e 71) :
A fim dissipar quaisquer dúvidas de que o prazo para prestação de contas do Projovem Urbano ultrapassou a gestão do recorrente (2013-2016) e atingiu a gestão do atual prefeito Fábio Pereira Rosa Gentil, veja-se print efetuado do site do TSE (Resultado da Eleição (tse.jus.br) :
Ademais, sobre a eleição municipal de Caxias/Ma, veja-se, ainda, o disposto no site Wikipédia, por meio do seguinte link: Eleição municipal de Caxias (Maranhão) em 2016 - Wikipédia, a enciclopédia livre (wikipedia.org) .
Portanto, evidente que o acórdão recorrido, ao encampar o parecer da Serur, partiu de premissa fática equivocada, pois o termo final do prazo para prestação de contas relativo ao Projovem Urbano/2015 (dia 29/09/2018) adentrou a gestão (2016-2020) do recorrente. Ou seja, a gestão sucessora teve 02 (dois) anos e nove meses para prestar as referidas contas e, inexplicavelmente, somente cumpriu este mister no ano seguinte ao termo final do prazo.
Assim, não se sabe por quais razões (quiçá por motivações políticas) , malgrado tenha o embargante deixado à disposição da gestão sucessora toda a documentação necessária à respectiva prestação de contas, o prefeito sucessor apenas as apresentou em 20/05/2019, ou seja, na segunda metade do mandato 2016/2019 e mais de um ano após o advento do termo final do cumprimento de seu mister. A propósito, veja-se print do recibo da prestação de contas efetuada pelo prefeito sucessor ao embargante (peça 34, fl. 03) :
Desse modo, requer-se a correção da premissa equivocada da qual partiu a proposta de encaminhamento da Serur (peça 93) e encampada pelo acórdão recorrido, de sorte que a responsabilidade pela intempestiva prestação de contas do Projovem Urbano/2015 seja perquirida a partir da premissa de que o advento do termo final do prazo para prestação de contas ocorreu apenas na segunda metade do Prefeito Fábio Gentil, ou seja, na gestão que sucedeu a administração do embargante.
Por conseguintes, após a correção da premissa fática acima tratada, requer-se seja aplicado ao caso o entendimento do TCU de que, ocorrendo a disponibilização da prestação de contas, o prefeito antecessor pode e deve entregar formalmente as contas dos convênios de sua responsabilidade ao seu sucessor. Isso porque, se o prefeito antecessor comprova haver entregue a prestação de contas ao seu sucessor, incumbirá ao segundo a sua apresentação ao órgão federal concedente, podendo-se chegar, a depender do caso, à exoneração de responsabilidade do antecessor e à responsabilização exclusiva do sucessor, no caso de não apresentação da prestação de contas. Não é demais relembrar que essa situação somente será possível nos casos em que o período de prestação de contas do convênio adentra pelo período do prefeito sucessor. Nos casos em que o prazo para prestação de contas finde no mandato do prefeito convenente, cabe-lhe exclusiva responsabilidade, tanto pela gestão dos recursos quanto pela devida prestação de contas.
Sobre o tema, veja-se ilustrativo acórdão do TCU, da relatoria de Vossa Excelência, in verbis:
Quando o prefeito antecessor comprova ter disponibilizado ao sucessor os documentos hábeis à elaboração e à entrega tempestiva da prestação de contas de recursos federais recebidos, cabe ao segundo essa responsabilidade, visto que tem as condições necessárias e o dever de apresentá-las. Nessa situação, não prospera a tentativa de o sucessor se valer da exclusão de responsabilidade prevista na Súmula/TCU 230, consistente na adoção de medidas legais contra o antecessor pela não apresentação das contas. (TCU, Acórdão 2228/2014-TCU-Plenário. Recurso de Revisão em Tomada de Contas Especial. Município de Óbidos/PA. MinistroRelator Walton Alencar Rodrigues) .
E, no que se refere à prova de que o embargante disponibilizou ao prefeito sucessor os documentos hábeis à elaboração e à entrega tempestiva da prestação de contas do Projovem Urbano/2015, a sua efetiva prestação de contas pelo prefeito sucessor é prova irrefutável dessa disponibilização.
Destarte, incontroverso nos autos que o termo final para apresentação das contas do Projovem Urbano/2015, inicialmente previsto para 02/12/2016, foi prorrogado para 29/09/2018 (acredita-se que em razão da indisponibilidade do sistema SIGPC, apesar do motivo ser indiferente para o deslinde da presente TC) , quando o embargante não mais se encontrava no cargo de Prefeito Municipal de Caxias-Ma, por força da Súmula/TCU 230, deve-se concluir que a responsabilidade pela apresentação intempestiva não deve ser imputada ao embargante, mas ao gestor da ocasião.
Assim, à vista do acima exposto, resta indubitável que o recorrente não foi OMISSO no dever de prestar contas dos recursos recebidos pelo programa PROJOVEM URBANO/2015, devendo ser afastada a aplicação de multa prevista no acórdão embargado.
III - PEDIDOS
Face ao exposto, Leonardo Barroso Coutinho requer: a) A correção da premissa fática equivocada da qual partiu a proposta de encaminhamento da Serur (peça 93) e encampada pelo acórdão recorrido, de sorte que a responsabilidade pela intempestiva prestação de contas do Projovem Urbano/2015 seja perquirida a partir da premissa de que o advento do termo final do prazo para prestação de contas ocorreu apenas na segunda metade da gestão do Prefeito Fábio Gentil (2017/2020) ; b) Após a correção da premissa fática acima tratada, a aplicação ao caso do entendimento sufragado na Súmula/TCU 230; e c) Como corolário dos pedidos anteriores, seja afastada a aplicação da multa atinente ao art. 58, I, da Lei 8.443/1992, sendo reconhecida que a responsabilidade pela apresentação intempestiva não deve ser imputada ao embargante, mas ao prefeito em cujo mandato ocorreu o advento do prazo para prestar as contas.
Certo de que a solicitação será atendida, reiteram-se os votos de estima e consideração."

Ademilton Cipriano de Sousa (11709-A/OAB-MA), Anderson Medeiros Soares (12128/OAB-MA).

Procurador Júlio Marcelo de Oliveira.

EMBARGOS DE DECLARAÇÃO EM RECURSO DE RECONSIDERAÇÃO. INTEMPESTIVA PRESTAÇÃO DE CONTAS. MULTA. AUSÊNCIA DOS ERROS DE FATO ALEGADOS. CONHECIMENTO. NÃO PROVIMENTO. CIÊNCIA.

TOMADA DE CONTAS ESPECIAL (TCE)

Unidade de Auditoria Especializada em Tomada de Contas Especial (AudTCE).

Tratam os autos de embargos de declaração opostos por Leonardo Barroso Coutinho contra o Acórdão 7747/2022-TCU-Primeira Câmara, da minha relatoria, que conheceu e negou provimento ao recurso de reconsideração interposto em face do Acórdão 13976/2020-TCU-Primeira Câmara, mantido pelo Acórdão 9089/2021-TCU-Primeira Câmara, ambos da relatoria do E. Ministro Bruno Dantas.
Na origem, tratam os autos de tomada de contas especial instaurada pelo Fundo Nacional de Desenvolvimento da Educação (FNDE) contra o embargante, ex-prefeito do Município de Caxias - MA (gestão de 2013 a 2016) , em virtude da omissão no dever de prestar contas dos recursos recebidos do Programa Projovem Urbano, no exercício de 2015.
Irresignado, o embargante defende que o acórdão embargado adotou premissa equivocada que caracteriza o erro de fato, ao indicar que não restou demonstrado que o prazo para a apresentação da prestação de contas teria ultrapassado sua gestão, sendo que é incontroverso o fato de o prazo para a apresentação da prestação de contas ter se encerrado em 2018, depois do término do seu mandato, em 2016.
Com efeito, pede a reforma do acórdão embargado para que seja excluída a multa que lhe fora aplicada pelo Acórdão 13976/2020-TCU-Primeira Câmara, uma vez que essa responsabilidade deve recair sobre o prefeito em cujo mandato se encerrou o prazo para a prestação de contas, em linha com o Enunciado 230 da Súmula de Jurisprudência do TCU.
Feitas essas considerações, passo a decidir.
Conheço dos embargos de declaração, por atenderem aos requisitos atinentes à espécie.
Não restou evidenciada a alegada premissa fática que teria sido equivocadamente adotada no voto condutor do acórdão embargado, buscando o embargante apenas rediscutir o mérito da decisão embargada, o que não é permito nesta espécie recursal.
Discordo que o voto condutor do acórdão embargado tenha incorrido em erro de fato, uma vez a premissa questionada pelo embargante diz respeito a parágrafo específico da instrução elaborada no âmbito da Secretaria de Recursos (item 14.14 da peça 93) , que não foi reproduzido no aludido voto.
Acompanhar os pareceres precedentes da unidade técnica pelo desprovimento do apelo não pressupõe que todos os trechos do parecer da unidade instrutora foram incorporados sem distinção pelo Ministro Relator, mas tão somente as conclusões principais. 
Nesse ponto, não há falar em erro na fundamentação do acórdão, já que a condenação do embargante ao pagamento da multa deve-se à intempestiva prestação de contas dos recursos federais, após a atuação deste Tribunal, sem a apresentação de justificativas pertinentes para o descumprimento do referido prazo, tampouco comprovada a indisponibilidade do sistema de prestação de contas para o Projovem/2015.
Dessa forma, pertinente conhecer e rejeitar os embargos de declaração.
Feitas essas considerações, voto para que o Tribunal adote e minuta de acórdão que submeto ao Colegiado.
TCU, Sala das Sessões, em 21 de março de 2023.
WALTON ALENCAR RODRIGUES 
Relator